【裁判字號】    99,抗,847
【裁判日期】    990728
【裁判案由】    定暫時狀態之假處分
【裁判全文】
臺灣高等法院民事裁定                   99年度抗字第847號
抗  告  人  甲○○
法定代理人  乙○○
代  理  人  王和屏律師
抗告人因與相對人丙○○間定暫時狀態之假處分事件，對於中華
民國99年4月28日臺灣板橋地方法院99年度全字第55號所為裁定
提起抗告，本院裁定如下：
    主  文
抗告駁回。
抗告訴訟費用由抗告人負擔。
    理  由
一、按於爭執之法律關係，為防止發生重大之損害或避免急迫之
    危險或有其他相類之情形而有必要時，得聲請為定暫時狀態
    之處分。民事訴訟法第538條第1項定有明文。又請求及假處
    之原因，應釋明之，同法第526條第1項、第538條之4、第53
    3條復有明定。因此，聲請定暫時狀態之處分，自須釋明於
    爭執之法律關係有(一)為防止發生重大之損害；或(二)避免急迫
    之危險；或(三)其他相類情形而有必要等之情形。是必要情事
    ，乃假處分原因，倘不能釋明必要情事存在，即無就爭執之
    法律關係，定暫時狀態之必要。
二、抗告人於原法院聲請意旨略以：伊已高齡90歲且罹患阿茲海
    默症，而相對人原與伊同住於全由伊出資購買之台北縣永和
    市○○○路○段18號19樓房屋（下稱系爭房屋），竟以侵占
    背信之不法方式將系爭房屋應有部分三分之一登記為其所有
    ，另伊與長女黎沁芳名下各登記應有部分三分之一，經親屬
    會議決議將向相對人訴請返還系爭房屋之應有部分權利，並
    命相對人遷出及禁止使用上開房屋。且相對人於民國96年3
    月8日擅自更換門鎖，禁止伊返家，雖經原法院97年度易字
    第29號、本院97年度上易字第1871號刑事判決相對人妨害自
    由有罪確定，相對人卻仍不許伊看護返家同住，嗣又多次趁
    伊在住處大樓中庭活動時，阻攔並妨害伊之行動自由，甚至
    毆打看護，致伊受到驚嚇，心生恐怖畏懼，經伊聲請原法院
    於98年3月20日核發98年度暫家護字第71號暫時保護令、同
    年月31日核發98年度家護字第358號通常保護令，命相對人
    遷出系爭房屋，並諭知有效期間為一年，茲上開保護令有效
    期限已屆，惟相對人至今對伊不但沒有誠心認錯，反而仍與
    伊進行諸多訴訟纏訟中，繼續對伊為各種形式之騷擾、精神
    虐待行為，致伊仍心懷恐懼。徵諸相對人過去對抗告人之所
    為之暴力行為、精神虐待，若伊向相對人起訴請求返還系爭
    房屋之應有部分權利，相對人勢必對伊更心生不滿，則對於
    無自我照護能力之伊生命、身體、精神及自由安全將遭受重
    大損害及有急迫之危險，故在相對人返還上開房屋前，為確
    實保障伊生命、身體、精神及自由安全，實有依民事訴訟法
    第538條規定為「禁止相對人就系爭房屋行使共有人使用權
    」之定暫時狀態假處分之必要等語。
三、抗告人主張相對人以不法之方式登記系爭房屋應有部分三分
    之一為其所有，伊對之有返還系爭房屋應有部分之請求權等
    語，業據提出檢察官偵查訊問筆錄、建物謄本等件影本以為
    釋明（見原法院卷第33至41頁），堪信兩造就相對人有無返
    還系爭房屋應有部分予抗告人之義務有所爭執。惟本件是否
    有定暫時狀態假處分之必要？兩造各執一詞。經查：抗告人
    主張徵諸相對人過去對抗告人之所為之暴力行為、精神虐待
    ，若抗告人向相對人起訴請求返還系爭房屋之應有部分權利
    ，相對人勢必對抗告人更心生不滿，對於無自我照護能力之
    抗告人生命、身體、精神及自由安全將遭受重大損害及有急
    迫之危險等情，固提出民事裁定、刑事判決、保護令、電子
    信件、驗傷單、租賃契約書、人壽保險單、信用卡、審理筆
    錄、相對人之再抗告狀、抗告人之上訴狀、相對人之附帶上
    訴狀、不起訴處分書等影本以為釋明（見原法院卷第20至32
    、42至78頁），惟上開文件均係釋明抗告人或訴外人前受相
    對人實施暴力之行為，或與相對人涉訟，或有辦理保險、信
    用卡等情事，並無法釋明相對人如使用系爭房屋，會造成抗
    告人財產有如何之重大損害；又系爭房屋所有權歸屬，在本
    案訴訟判決確定前，抗告人與相對人係同有應有部分三分之
    一權利，尚無法逕認相對人遷出系爭建物實際上並無受有損
    害，而抗告人既係禁治產人，且經選任乙○○為其監護人（
    見原法院卷第20、21頁），已無從以自己名義為任何法律行
    為，亦難認抗告人之財產有受相對人詐騙、奪取，或相對人
    為不利處分之重大損害之虞，是權衡兩造可能所受之損害，
    尚難逕認相對人行使系爭房屋共有人權利，抗告人受有較大
    之損害。抗告人主張如使相對人繼續與伊同住，恐相對人再
    對伊財產為不利處分云云，難以採取。抗告人雖另主張相對
    人於98年3月14日在台北縣永和分局之調查筆錄（見本院卷
    第61頁）自承有精神疾病，須長期服用精神科的藥，則徵諸
    相對人過去對抗告人之所為之暴力行為、精神虐待，對於無
    自我照護能力之抗告人將遭受重大損害及急迫之危險云云，
    惟查相對人前雖因對抗告人實施家庭暴力行為，經原法院核
    發98年度暫家護字第71號暫時保護令、98年度家護字第358
    號通常保護令，命相對人遷出系爭房屋，並諭知有效期間為
    一年，然上開保護令期限屆至後，抗告人聲請延長保護令，
    業經原法院以抗告人並未舉證證明有繼續遭受相對人實施家
    庭暴力之虞，而裁定駁回其聲請，而抗告人迄未釋明相對人
    於保護令期限屆至返回系爭房屋居住後，對抗告人有何實施
    暴力之行為，或與之發生衝突，自難認有定暫時狀態之必要
    性。矧兩造現同居之處所，有4間房間，看護與抗告人同住
    一間臥室，相對人住一間，另一間作為抗告人之儲藏室，其
    餘房間則係供抗告人的大姐返台居住，系爭房屋經抗告人之
    監護人裝設監視器，觀看住處之動態，且監護人住於對門等
    情，業經兩造陳述明確（見本院卷第45頁背面、第46頁正面
    ），足見抗告人除有看護隨侍照顧並同住一房外，系爭房屋
    內亦裝設有監視系統以觀看屋裡動態，且抗告人之監護人與
    抗告人亦僅對門而居，殊難認抗告人將遭受何重大損害及急
    迫危險，而有定暫時狀態之假處分原因。綜上所述，本件尚
    難認有因防止發生重大之損害或避免急迫之危險，或其他相
    類情形而有定暫時狀態之必要，自與民事訴訟法第538條所
    規定之假處分不符，本件聲請於法無據。原法院駁回抗告人
    之聲請，核無不合，抗告意旨仍執陳詞指摘原裁定不當，求
    予廢棄改判，為無理由，應予駁回。
四、據上論結，本件抗告為無理由，爰裁定如主文。
中    華    民    國    99    年    7     月    28    日
                    民事第十一庭
                        審判長法  官  鄭雅萍
                              法  官  劉坤典
                              法  官  徐福晉
正本係照原本作成。
本裁定除以適用法規顯有錯誤為理由外，不得再抗告。如提起再
抗告，應於收受後10日內委任律師為代理人向本院提出再抗告狀
。並繳納再抗告費新台幣1000元。
中    華    民    國    99    年    7     月    28    日
                              書記官  黃瑞芬

司法院資訊處製作；財團法人民間司法改革基金會備份。
